【裁判字號】    99,事聲,425
【裁判日期】    991224
【裁判案由】    消債聲明異議
【裁判全文】
臺灣高雄地方法院民事裁定             99年度事聲字第425號
異  議  人  高雄市農會
法定代理人  陳萬達
相  對  人  林建志
上列當事人間因消費者債務清理事件之認可更生方案，異議人對
於民國99年10月22日本院98年度司執消債更字第996 號裁定聲明
異議，本院裁定如下：
    主      文
異議駁回。
異議費用由異議人負擔。
    理      由
一、異議意旨略以：相對人提出之更生方案內容，償還金額過低
    且有明顯浮報必要生活費用，如房租新臺幣（下同）12,500
    元高於高雄市普遍水準及扶養配偶費用。其次，相對人名下
    尚有多筆不動產，以公告現值計算已超過1,000,000 元，高
    於法院核算之拍賣價格，則以公告現值計算，於清償該些不
    動產所擔保之債權後，應尚有剩餘可供清償異議人等無擔保
    及無優先權債權人（下稱普通債權人）。末按，相對人雖年
    近60歲，然其自營建亨化學儀器有限公司（下稱建亨公司）
    ，應有足夠之清償能力，更生方案清償金額應可再予提高，
    然相對人卻僅以法定基本工資17,280元陳報每月所得，顯有
    隱匿，而非合理。綜上所述，相對人所提出之更生方案條件
    難認公允，原裁定予以認可，於法不合，爰依法異議，並聲
    明：原裁定廢棄。
二、按「債務人有薪資、執行業務所得或其他固定收入，法院認
    更生方案之條件公允者，得不經債權人會議可決，逕依債務
    人之聲請或依職權以裁定認可更生方案。有下列情形之一者
    ，法院不得為前項之認可：一、債務人於七年內曾依破產法
    或本條例規定受免責。二、有前條第一項各款情形之一。三
    、無擔保及無優先權債權受償總額，顯低於法院裁定開始更
    生程序時，依清算程序所得受償之總額。四、無擔保及無優
    先權債權受償總額，低於債務人聲請更生前二年間，可處分
    所得扣除自己及依法應受其扶養者所必要生活費用之數額。
    」、「有下列情形之一者，法院應不認可更生方案：一、債
    權人會議可決之更生方案對不同意或未出席之債權人不公允
    。二、更生程序違背法律規定而不能補正。三、更生方案違
    反法律強制或禁止規定，或有背於公共秩序、善良風俗。四
    、以不正當方法使更生方案可決。五、已申報無擔保及無優
    先權之債權總額逾新臺幣一千二百萬元。六、更生方案定有
    自用住宅借款特別條款，而債務人仍有喪失住宅或其基地之
    所有權或使用權之虞。七、更生方案所定自用住宅借款特別
    條款非依第五十四條協議成立。八、更生方案無履行可能。
    九、債務人有虛報債務、隱匿財產，或對於債權人中之一人
    或數人允許額外利益，情節重大。」消費者債務清理條例（
    下稱本條例）第64條第1 項、第2 項及第63條第1 項定有明
    文。本條例之立法目的，乃為使負債務之消費者得依本條例
    所定程序清理其債務，以調整其與債權人及其他利害關係人
    之權利義務關係，保障債權人之公平受償，謀求消費者經濟
    生活之更生，進而健全社會經濟之發展，重在衡平債權人債
    務人雙方之利益，而非偏惠任何ㄧ方。是依照上開條文，若
    債務人所提更生方案之條件核屬公允且無上開本條例第63條
    第1 項、第64條第2 項之消極事由，法院自應裁定認可更生
    方案。至若更生方案條件公允與否，應審酌債權人與債務人
    之利益衡平、債務人之償債能力與清償誠意以及社會公益等
    因素為綜合判斷，非以還款成數為絕對標準；而更生方案之
    擬定，固以債務人現況為準據，並合理預估更生方案履行期
    間將生之變動加以適當調整，容有預測之成分，惟此預測仍
    須有合理之基礎，是更生方案條件是否公允，自應就更生方
    案履行期間所有變故之可能性均予以客觀、合理之審酌判斷
    ，始能定之。
三、經查：
（一）相對人係民國38年出生，現年61歲，其配偶現年56歲，長
      女、長子則係31歲、30歲（本院98年度消債更字第610 號
      卷第9 至10頁參照，下稱消債更卷）。相對人獨資經營建
      亨公司，資本額200 萬元（消債更卷第95至98頁參照），
      配偶無財產，95年無所得、96年全年所得僅1,512 元，堪
      認其不能維持生活而有受扶養之必要（消債更卷第37至39
      頁），而長女、長子名下雖無財產，但均已就業，於98年
      全年所得各為231,977 元、549,188 元，可認有能力與相
      對人共同扶養其配偶，然因其自身亦有負債，扶養能力亦
      屬有限（本院98年度司執消債更字第996 號卷第154 頁至
      第161 頁、第163 至164 頁參照，下稱執消債更卷）。相
      對人為節省租金，已將營業處所及住所由原先武智街19號
      三層樓房遷移至同街巷內一樓平房，每月租金節省2,000
      元，並與子女同住（消債更卷第9 至10頁、第55至57頁及
      執消債更卷第152 至153 頁、第162 頁及其反面參照）。
      從而，依內政部據社會救助法第4 條規定所制訂公告之99
      年度高雄市低收入戶最低生活費用為11,309元計算，相對
      人自己之必要生活費用、依法與二名子女共同扶養配偶之
      費用，每月為15,079元【計算式：11309 + （11309 ÷3
      ）=15078. 6667小數點以下四捨五入】，而房屋租金應可
      由其子女負擔半數，則相對人每月必要生活費用及扶養費
      用之總和應以20,079元為度，始為適當。從而，相對人已
      盡力節省房屋租金之支出，目前住所尚稱適當，子女經濟
      能力有限僅得與相對人共同扶養其配偶，相對人既尚能自
      行謀生，當無強求其子女扶養之理，異議人指摘相對人浮
      報房租及扶養費用云云，即非有理由。
（二）相對人名下有繼承所得之土地應有部分7 筆，業已為慶豐
      商業銀行股份有限公司（下稱慶豐銀行）共同設定最高限
      額600,000 元之抵押權（消債更卷第91至92頁、第147 至
      153 頁參照），前開土地總值1,110,617 元，然慶豐銀行
      聲請強制執行，98年5 月26日經第二次減價拍賣，最低拍
      賣價格降為750,000 元仍無人應買，慶豐銀行亦不願承受
      ，執行法院乃於同年8 月5 日發給慶豐銀行債權憑證（消
      債更卷第36頁、本院98年度消債抗字第491 號卷第4 至9
      頁、執消債更卷第74至75頁參照），按公告現值乃課徵賦
      稅之基礎，與市價未必一致，故前開土地之價值，不能僅
      依據公告現值，而應以執行法院鑑價及拍賣之結果為斷，
      由執行法院之執行結果可知，前開土地之市價遠低於公告
      現值，即使已減價至750,000 元仍無人應買，足認前開土
      地雖為財產但價值非高且變價不易。異議人就此所為指摘
      ，或係未察悉上情，而與事實不符，難認有理。
（三）相對人自營建亨公司，92至96年營利所得各為64,382元、
      79,534元、45,045元、56,357元、63,699元，負債及淨值
      總額為740,262 元、450,666 元、256,809 元、308,370
      元、315,735 元，「累積盈虧」項下更均為負數，達百萬
      元以上（消債更卷第19至28頁參照），堪認建亨公司長期
      營運不佳，200 萬元之資本額於96年時虧損達八成以上，
      建亨公司除提供相對人薪資所得外（消債更卷第34至35頁
      、第53頁參照），當難提供其他收入予相對人，且或有歇
      業、停業之可能，於判斷更生方案條件是否公允時，自須
      將此列入考量，相對人未予深究逕指摘以相對人有自營事
      業應有足夠之清償能力，清償金額應可再予提高云云，本
      院難予贊同。相對人95年、96年、97年得自建亨公司之薪
      資每月為20,000元、25,000元、25,000元，是相對人自始
      即陳報其每月所得為25,000元（消債更卷第17頁、第54頁
      ），堪信屬實。異議人復又指摘相對人僅以法定基本工資
      17,280元陳報每月所得，顯有隱匿云云，容有誤會，仍非
      可採。
（四）綜上所述，相對人名下財產變價不易，難用以清償債務，
      自營之建亨公司又營運不佳，長期虧損，目前相對人所得
      僅有得自建亨公司之薪資每月25,000元，扣除自己必要生
      活費用、與子女共同扶養配偶之費用及房屋租金共20,079
      元後，僅餘4,921 元，相對人陳報「由最初之每月還債金
      額2,600 元增至5,000 元。金額看起來雖不多，但以目前
      之能力已盡最大所能」（消債更卷第152 頁參照），確屬
      有據。相對人雖已本於誠信盡最大能力謀求債務之清償，
      然相對人提出之更生方案仍未能獲異議人等普通債權人可
      決，本院司法事務官遂於99年9 月27日發函建議相對人修
      改更生方案「一、台端為38年次，於民國103 年6 月11日
      將屆滿65歲，屆時將可領取老人年金，故可預期台端收入
      將於103 年7 月增加為28,000元。..... 請重新提出第一
      階段自更生方案裁定確定之翌月起至103 年6 月止，每月
      清償5,000 元；第二階段自103 年7 月起至....滿八年為
      止，每月清償8,000 元，合計96期，清償期共8 年之更生
      方案。」，相對人亦遵本院司法事務官建議於同年10月5
      日提出修改後之更生方案，本院司法事務官始予裁定認可
      （執消債更卷第173 至179 頁參照）。相對人之誠信乃顯
      昭然。經本院審酌該更生方案清償期長達8 年，相對人現
      年61歲，履行期滿已將屆70歲，已逾法定退休年齡5 年而
      無法退休，此期間內，相對人或有因高齡而有疾患等等風
      險；建亨公司能否持續經營亦難預料；若建亨公司停業或
      歇業，相對人幾已不能另覓他職，所得將驟減等等變故之
      可能性，認該更生方案之條件已為公允，原裁定予以認可
      於法並無不合，異議人異議所執理由均非有理由，難認正
      當。
四、據上論結，相對人已盡其所能本於誠信以定更生方案，清償
    成數亦已近三成，核該方案之內容、條件均屬公允，本院司
    法事務官依本條例第64條第1 項逕予裁定認可，並無不當，
    異議人所執求予廢棄原裁定之指摘，全無理由，應予駁回。
五、依消費者債務清理條例第15條、民事訴訟法第240 條之4 第
    3 項，裁定如主文。
中    華    民    國    99    年    12    月    24    日
              民事第四庭    法      官  陳樹村
上為正本係照原本作成
如不服本裁定，應於裁定送達後10日內，以書狀向本院提出抗告
，並繳納抗告費新臺幣1千元
中    華    民    國    99    年    12    月    24    日
                            書  記  官  葉姿敏

司法院資訊處製作；財團法人民間司法改革基金會備份。
